【裁判字號】    97,交聲,599
【裁判日期】    970630
【裁判案由】    違反道路交通管理處罰條例聲明異議
【裁判全文】
臺灣桃園地方法院交通事件裁定         97年度交聲字第599號
原處分機關  臺北市交通事件裁決所
異  議  人  甲  ○
即受處分人
上列異議人即受處分人因違反道路交通管理處罰條例案件，對於
臺北市交通事件裁決所97年2 月18日北市裁四字第裁22-Z000000
00號違反道路交通管理事件裁決書所為處分聲明異議，本院裁定
如下：
    主  文
原處分撤銷。
甲○不罰。
    理  由
一、聲明異議意旨略以：如附件異議狀所載。
二、按行政機關為行政行為時，除法律另有規定外，應依行政程
    序法規定為之。另書面之行政處分，應送達相對人及已知之
    利害關係人；書面以外之行政處分，應以其他適當方法通知
    或使其知悉。又書面之行政處分自送達相對人及已知之利害
    關係人起；書面以外之行政處分自以其他適當方法通知或使
    其知悉時起，依送達、通知或使知悉之內容對其發生效力，
    行政程序法第3 條第1 項、第100 條第1 項、第110 條第1
    項分別定有明文。從而，行政處分之效力，自應於依法送達
    、通知或使相對人知悉其內容時起，始對外發生效力。次按
    處理違反道路交通管理事件，有關文書送達之程序，依行政
    程序法之規定；送達由行政機關自行或交由郵政機關送達；
    送達，於應受送達人之住居所、事務所或營業所為之；於應
    送達處所不獲會晤應受送達人時，得將文書付與有辨別事理
    能力之同居人、受僱人或應送達處所之接收郵件人員，違反
    道路交通管理事件統一裁罰基準及處理細則第5 條，行政程
    序法第68條、第72條第1 項前段、第73條第1 項亦分別定有
    明文。
三、經查，異議人即受處分人甲○於民國96年7 月31日16時36分
    許，因駕駛車牌號碼7D-1790 號自小客車，行經國道1 號高
    速公路北上53.9公里處，因未依規定與前車保持安全距離，
    致追撞前方車牌號碼4187-DH 號自小客車，而遭內政部警政
    署國道公路警察局第一警察隊以第Z00000000 號舉發違反道
    路交通管理事件通知單逕行舉發，而依道路交通管理處罰條
    例第9 條第1 項前段規定：本條例所定罰鍰之處罰，受處罰
    人接獲違反道路交通管理事件通知單後，於15日內得不經裁
    決，逕依第92條第3 項之罰鍰基準規定，向指定之處所繳納
    結案，查上開舉發違反道路交通管理事件通知單上既載明受
    處分人違規之事實、違反之法條、得於期限內自動繳納罰鍰
    及不服舉發之救濟途徑等字樣，依前揭說明，該通知單自為
    行政處分，又該舉發通知單經原舉發機關以掛號郵寄送達方
    式送達至臺北市○○區○○街2 號4 樓址，因逾期招領遭退
    回，遂於96年11月29日再以同一地址以掛號郵件送達，嗣因
    未會晤應受送達之人、有辨別事理能力之同居人、受僱人或
    應送達處所之接收郵件人員，乃寄存於木柵郵局等情，有內
    政部警政署國道公路警察局第一警察隊97年3 月13日公警一
    交字第0970170903號函及送達證書附卷可稽。然查異議人自
    93年11月12日起即遷入桃園縣蘆竹鄉○○路56號10樓至今，
    且亦實際居住在該處，另其所有車牌號碼7D-1790 號自小客
    車駕籍地亦登記設在桃園縣蘆竹鄉○○路56號10樓，業據異
    議人陳明在卷，並有法務部戶役政連結作業系統、車號查詢
    汽車車籍、汽（機）車過戶登記書、本院電話紀錄查詢表各
    1 份附卷足憑，再徵之本件舉發通知單向台北市○○區○○
    街2 號4 樓為送達時，並無人收受乙節，堪徵異議人所稱其
    住居所非寄送之台北市○○街該址，應堪信實。是以，本件
    舉發通知單既由郵務單位退回舉發機關，則舉發機關應再按
    異議人甲○之實際住居所送達，惟舉發機關於上開舉發通知
    單遭退回後，並未完成其他適法之送達程序，本件舉發通知
    單應屬未合法送達予受處分人，自不生送達之效力。
四、復按違反道路交通管理處罰條例之行為，自行為成立之日起
    ；行為有連續或繼續之狀態者，自行為終了之日起，逾3 個
    月不得舉發，道路交通管理處罰條例第90條第1 項定有明文
    。上開規定，旨在避免法律關係遲不確定致生法秩序不安定
    之結果，並同時保障人民權益。又違反道路交通管理事件統
    一裁罰基準及處理細則第11條第1 項第3 款規定：「行為人
    有本條例之情形者，應填製舉發違反道路交通管理事件通知
    單，並於被通知人欄予以勾記，其通知聯依下列規定辦理…
    …三、逕行舉發者，應按已查明之資料填註車牌號碼、車輛
    種類、車主姓名或地址，並於通知單上方空白處加註逕行舉
    發之文字後，由舉發機關送達被通知人。」，明文規定逕行
    舉發之舉發通知單應送達於被通知人。再者，公法上有特定
    相對人之意思表示或意思通知，除法律有特別規定者外，在
    非對話為之者，應以達到相對人時生效，所謂達到，則使相
    對人居於可得瞭解之狀態為已足（最高行政法院六十八年度
    判字第八三八號判決意旨參照）。查舉發交通違規行為之性
    質，不論屬公法上有相對人之書面意思通知或行政處分，自
    應將書面意思通知即舉發通知單送達於受通知人，或使其達
    於可得瞭解舉發通知單之內容之狀態，始完成舉發程序而生
    效力。至於行政程序法第49條規定「基於法規之申請，以掛
    號郵寄方式向行政機關提出者，以交郵當日之郵戳為準」之
    規定，僅限於人民依法規請求行政機關為特定行政行為時，
    始有適用之餘地。揆其立法目的，係對於申請人是否遵守法
    定期間之證明，基於郵遞送信時間非申請人所能控制，其延
    誤難以歸責於申請人，為維護人民之權益，爰採發信主義，
    而將郵送時間予以扣除[ 法務部（90）法律字第006701號函
    示參照] 。換言之，行政程序法第49條係針對人民對行政機
    關有所請求時，明定採取發信主義，此與同法就行政機關對
    於相對人之書面行政處分或其他行政行為之通知係採取到達
    主義者，尚有不同。本件舉發通知單既未合法送達，原舉發
    機關所為之舉發程序即未完成，而本件受處分人違規之時間
    為96年7 月31日16時36分許，依上揭法律規定，原舉發機關
    至遲應於同年10月30日前完成舉發程序，然原舉發機關於上
    開舉發通知單遭退回後，始終未再辦理其他適法之送達程序
    ，則其舉發程序自異議人違反道路交通管理處罰條例之行為
    成立之日起，逾3 月未完成，自不得舉發，詎原處分機關未
    查，逕於97年2 月18日以北市裁四字第裁22-Z00000000號違
    反道路交通管理事件裁決書裁處異議人罰鍰新臺幣6,000 元
    ，並記違規點數1 點，尚有未洽。異議人據此聲明異議，指
    摘原處分不當，為有理由，自應由本院將原處分撤銷，並諭
    知異議人甲○不罰。
四、依道路交通管理處罰條例第87條第2 項、道路交通案件處理
    辦法第20條前段，裁定如主文。
中    華    民    國    97    年    6     月    30    日
                        交通法庭法  官  林惠霞
以上正本證明與原本無異。
如不服本裁定，應於裁定送達後5 日內向本院提出抗告狀。
                                書記官  陳恩如
中    華    民    國    97    年    6     月    30    日


司法院資訊處製作；財團法人民間司法改革基金會備份。
